臺灣嘉義地方法院民事判決
110年度訴字第681號
原      告  李春德  
訴訟代理人  張麗雪律師
被      告  詹慶寅  



上列當事人間塗銷抵押權設定登記事件，本院於民國111年3月2
日言詞辯論終結，判決如下：
    主  文
一、被告應將坐落嘉義縣○○市○○○段○○○段○○○地號於民國九十年
    二月十二日以上地登1字第○一三○四○號登記新臺幣肆佰萬元
    ，債務人李存凉，設定義務人李存凉，設定權利範圍十分之
    七之抵押權設定登記予以塗銷。
二、訴訟費用由被告負擔。
    事 實 及 理 由
壹、程序事項：被告經合法通知，未於言詞辯論期日到場，核無
    民事訴訟法第386 條所列各款情形，爰依原告聲請，由其一
    造辯論而為判決。
貳、實體事項：
一、原告起訴主張略以：
（一）嘉義縣○○市○○○段○○○段000地號土地（下稱系爭土地）原
      為原告之祖父李存凉於民國65年間取得所有權，李存凉後
      續為買賣及贈與行為，移轉登記予訴外人陳ＯＯ、李ＯＯ及原
      告之父李ＯＯ共有。李ＯＯ於103年5月22日死亡，原告因繼承
      而取得所有權，應有部分為3957分之1900。
（二）李存凉為所有權人時，於90年2月12日，由被告設定新台
      臺幣（下同）400萬元之抵押權擔保，存續期間為不定期
      ，清償日期不期，利息、遲延利息、違約金均無約定，依
      上登記內容可推測李存凉與被告間應無債權關係存在，抵
      押權設定迄今已20多年，未見被告請求清償債務或行使抵
      押權，研判89年、90年間，原告之父李ＯＯ基於贈與契約請
      求李存凉將系爭土地之應有部分3957分之1900移轉登記，
      該案訴訟時李存凉不識字，均由李存凉之子即原告之叔叔
      李ＯＯ處理，李ＯＯ為免敗訴判決後，需將土地移轉李ＯＯ，為
      妨害李ＯＯ所有權之行使，與被告通謀而虛偽為抵押權之設
      定，實際無債權存在。抵押權為擔保物權，具有從屬性，
      倘所擔保之債權不存在，抵押權即無由存在。
（三）依抵押權之設定登記內容，其債權之清償日期未定，依民
      法第315條規定，債權人及債務人均得隨時請求清償或清
      償，又自抵押權自設定迄起訴日，已逾20年又10個月，依
      民法第125條及第880條規定，其抵押權應已消滅。依民法
      第821條本文及第767條第1項中段規定，請求如聲明所述
      。　　
（四）聲明：
   1、被告應將嘉義縣○○市○○○段○○○段000地號土地上嘉義縣水
      上地政事務所90年2月12日登記，字號上地登1字第013040
      號，債務人及設定義務人均為李存凉，權利價值400萬元
      ，設定權利範圍10分之7之抵押權登記塗銷。
   2、訴訟費用由被告負擔。
二、被告未於言詞辯論期日到場，亦未提出書狀作何聲明或陳述
    。
三、本院之認定：
（一）訴外人李存凉原為嘉義縣○○市○○○段○○○段000地號土地（
      下稱系爭土地）之共有人，於90年2月21日經水上地政事
      務所以上地登1字第013040號登記，將系爭土地應有部分1
      0分之7為被告設定抵押權，權利價值為400萬元，存續期
      間及清償日期均不定期，無利息、遲延利息、違約金之約
      定，設定義務人及債務人均為李存凉（下稱系爭抵押權）
      。後李存凉將系爭土地之應有部分分別移轉予李ＯＯ及李ＯＯ
      ，原告為李ＯＯ之繼承人，因繼承人而取得系爭土地之應有
      部分3957分之1900等事實，業據原告陳述明確，並提出系
      爭土地第一類謄本、土地登記謄本（地號全部）、本院89
      年度訴字第675號民事判決影本、臺灣高等法院臺南分院9
      0年度上字第18號民事判決影本等在卷可佐。而被告經本
      院合法通知，既於言詞辯論期日不到場，亦未提出書狀答
      辯供本院斟酌，依民事訴訟法第280條第3項準用同條第1
      項之規定，視同自認原告之主張，本院審酌全部卷證資料
      ，堪認原告上開主張為真實。
（二）按民法第315條規定：「清償期，除法律另有規定或契約
      另有訂定，或得依債之性質或其他情形決定者外，債權人
      得隨時請求清償，債務人亦得隨時為清償。」；另民法第
      880條亦規定：「以抵押權擔保之債權，其請求權已因時
      效而消滅，如抵押權人，於消滅時效完成後，五年間不實
      行其抵押權者，其抵押權消滅。」。是依上開民法第315
      條規定債權人得隨時請求清償，債務人亦得隨時為清償，
      此項請求權自債權成立時即可行使，依民法第128條之規
      定，其消滅時效，應自債權成立時起算。再按所有人對於
      無權占有或侵奪其所有物者，得請求返還之。對於妨害其
      所有權者，得請求除去之。有妨害其所有權之虞者，得請
      求防止之。各共有人對於第三人，得就共有物之全部為本
      於所有權之請求。但回復共有物之請求，僅得為共有人全
      體之利益為之。民法第767條第1項、第821條亦分別定有
      明文。本件系爭土地之被告系爭抵押權所擔保之債權為40
      0萬元，且抵押權為普通抵押權，而抵押權登記日期為90
      年2月12日，足認被告系爭抵押權於90年2月12日前即已存
      在，而系爭抵押權之清償日期及存續期間均載為「不定期
      」，是被告即抵押權人自得隨時請求清償，故系爭土地設
      定之抵押權所擔保之債權時效至遲應自90年2月12日起算
      ，並於105年2月12日因15年時效完成而消滅。而被告於抵
      押權所擔保之債權請求權消滅時效完成後，5年間又未實
      行其抵押權，揆諸前揭規定，其抵押權亦已消滅。
（三）綜上，被告於系爭土地設定之系爭抵押權所擔保之債權請
      求權已罹於消滅時效，且未於抵押權擔保之債權請求權消
      滅時效完成後5年內實行抵押權，則其抵押權即已消滅。
      準此，系爭抵押權設定登記既仍存在，對於原告共有之系
      爭土地所有權之行使狀態，自屬有所妨害無疑，原告自得
      依上開規定訴請被告塗銷系爭抵押權之登記。　　
四、綜上所述，系爭抵押權既已消滅，系爭抵押權登記仍繼續存
    在，對所有權人之所有權行使自已造成妨害，故原告本於所
    有權人地位，依民法第767 條第1 項中段及第821條規定，
    請求被告塗銷系爭抵押權登記，為有理由，應予准許。
五、本件事證已臻明確，兩造其餘攻擊方法及證據經審酌之後，
    核與判決結果不生影響，爰不逐一論述，併此敘明。
六、據上論結，本件原告之訴為有理由，依民事訴訟法第78條、
    第385 條第1 項，判決如主文。
中　　華　　民　　國　　111 　年　　3 　　月　　9 　　日
                  民事第一庭法　官　邱美英         
以上正本係照原本作成。
如對本判決上訴須於判決送達後20日內向本院提出上訴狀。
如委任律師提起上訴者，應一併繳納上訴審裁判費。
中　　華　　民　　國　　111 　年　　3 　　月　　9 　　日
                            書記官　黃怡禎